臺灣屏東地方法院民事判決　　　　　　　100年度訴字第452號
原　　　告　楊謹
　　　　　　李秀蓉
　　　　　　陳漢桓
兼　共　同
訴訟代理人　陳清浩
被　　　告　簡忠能
上列當事人間請求侵權行為損害賠償事件，由刑事庭移送前來，
本院於中華民國100 年10月13日言詞辯論終結，判決如下：
    主  文
被告應給付原告楊謹新臺幣拾陸萬陸仟肆佰零玖元，原告李秀
蓉新臺幣貳拾玖萬肆仟貳佰拾肆元，原告陳清浩新臺幣拾伍
萬貳仟柒佰拾玖元，原告陳漢桓新臺幣壹拾伍萬肆仟貳佰拾
柒元，及均自民國一百年七月十五日起至清償日止，按週年利率
百分之五計算之利息。
原告其餘之訴駁回。
訴訟費用由被告負擔四分之一，餘由原告負擔。
本判決第一項於原告楊謹以新臺幣壹拾貳萬貳仟元，原告李秀蓉
以新臺幣玖萬捌仟元，原告陳清浩以新臺幣壹拾壹萬柒仟元，原
告陳漢桓以新臺幣伍萬壹仟元分別為被告供擔保後，各得假執行
。
原告其餘假執行之聲請駁回。
    事  實  及  理  由
一、被告經合法通知而未於言詞辯論期日到場，核無民事訴訟法
    第386 條各款所列情形，爰依原告之聲請，由其一造辯論而
    為判決。
二、原告主張：被告於民國99年5 月5 日中午12時30分許，在屏
    東市玉成里某處小吃部飲用高梁酒3 、4 杯，至同日下午3
    時30分許，已達不能安全駕駛動力交通工具之程度，竟仍駕
    駛車牌號碼WP-1771 號自小客車，沿屏東市○○路由東往西
    方向行駛，於同日下午4 時10分許行經屏東市○○路清進巷
    41號前產業道路交岔路口，未注意其已達酒醉不能安全駕駛
    車輛之狀況，也未注意車前狀況，導致與被害人陳榮皆所騎
    乘車牌號碼M7G-110 號重型機車前車頭發生擦撞，被害人因
    此人車倒地受傷送醫救治，經屏東基督教醫院急救後，仍於
    99年5 月13日凌晨3 時35分因多處創傷性左側硬腦膜下出血
    術後併延遲右側腦內出血死亡。原告楊謹、李秀蓉、陳清浩
    、陳漢桓分別為被害人之母親、配偶及兩個兒子，爰依民法
    第184 條第1 項前段、第192 條第1 項、第2 項、第194 條
    之規定求償。楊謹請求賠償扶養費新臺幣（下同）324,967
    元及慰撫金100 萬元，扣除其已領取強制汽車責任保險給付
    405,763 元，尚得請求919,204 元；李秀蓉請求賠償扶養費
    981,494 元及慰撫金200 萬元，扣除其已領取強制汽車責任
    保險給付405,766 元，尚得請求2,575,728 元；陳清浩請求
    賠償醫藥費32,500元、殯葬費251,075 元及慰撫金100 萬元
    ，扣除其已領取強制汽車責任保險給付405,763 元，尚得請
    求877,812 元；陳漢桓請求賠償慰撫金100 萬元，扣除其已
    領取強制汽車責任保險給付405,763 元，尚得請求594,237
    元。並聲明：(一)被告應給付楊謹919,204 元，及自起訴狀繕
    本送達翌日起至清償日止，按週年利率百分之五計算之利息
    ；(二)被告應給付李秀蓉2,575,728 元，及自起訴狀繕本送達
    翌日起至清償日止，按週年利率百分之五計算之利息；(三)被
    告應給付陳清浩877,812 元，及自起訴狀繕本送達翌日起至
    清償日止，按週年利率百分之五計算之利息；(四)被告應給付
    陳漢桓594,237 元，及自起訴狀繕本送達翌日起至清償日止
    ，按週年利率百分之五計算之利息；(五)原告均願供擔保，請
    准宣告假執行。
三、被告非經公示送達而已收受言詞辯論期日通知及起訴狀繕本
    ，對於原告主張之事實，已於相當時期受合法之通知，其於
    言詞辯論期日不到場，亦未曾提出書狀作何聲明或陳述，依
    民事訴訟法第280 條第3 項準用第1 項之規定，視同自認，
    故原告主張之事實堪認為真實。
四、按因故意或過失，不法侵害他人之權利者，負損害賠償責任
    ；不法侵害他人致死者，對於支出醫療及增加生活上需要之
    費用或殯葬費之人，亦應負損害賠償責任；被害人對於第三
    人負有法定扶養義務者，加害人對於該第三人亦應負損害賠
    償責任；不法侵害他人致死者，被害人之父、母、子、女及
    配偶，雖非財產上之損害，亦得請求賠償相當之金額，民法
    第184 條第1 項前段、第192 條第1 項、第2 項、第194 條
    分別定有明文。本件被告既視同自認前揭侵權行為事實存在
    ，自應依上開規定，負損害賠償責任。茲就原告請求賠償之
    損害項目及金額，分別審查如下：
    (一)楊謹、李秀蓉主張扶養費部分：
      1.按民法第1117條第1 項規定，受扶養權利者，以不能維
        持生活而無謀生能力者為限。同條第2 項僅規定，前項
        無謀生能力之限制，於直系血親尊親屬不適用之。是直
        系血親尊親屬如能以自己財產維持生活者，固無受扶養
        之權利，第所稱「不能維持生活」，係指無財產足以維
        持生活而言（最高法院81年度台上字第1504號裁判要旨
        參照）。74年6 月3 日修正公布之民法第1116條之1 規
        定：「夫妻互負扶養之義務，其負扶養義務之順序與直
        系血親卑親屬同，其受扶養權利之順序與直系血親尊親
        屬同」。夫妻互受扶養權利之順序，既與直系血親尊親
        屬同，自不以無謀生能力為必要，最高法院79年台上字
        第2629號判例闡述已明。負扶養義務者有數人而其親等
        同一時，應各依其經濟能力，分擔義務，民法第1115條
        第3 項亦有明文。
      2.查楊謹為被害人之母，其名下無報稅所得或財產，有其
        稅務電子閘門財產所得調件明細表附卷可稽（見本院卷
        第22頁），難謂無受扶養權利。又楊謹出生於21年10月
        15日，其於99年5 月13日被害人死亡時年滿77歲，依其
        引用之97年臺灣地區女性簡易生命表（見附民卷第14頁
        ），平均餘命為11.93 年，並依其引用之行政院主計處
        平均每人月消費支出─屏東縣之98年資料為14,119元（
        見附民卷第15至16頁），核算其扶養費之相當數額，且
        原有5 名子女分擔（除被害人外，尚有陳榮喜、陳素綿
        、陳素女、陳素紅），有戶籍謄本在卷可考（見本院卷
        第43至44頁），於一次賠償，經扣除中間利息（第一年
        不扣除）之總額應為303,104 元（計算式：14,11912
        8.000000005 ＝303104.9801 ，小數點以下無條件
        捨去），故楊謹請求一次賠償扶養費，在303,104 元之
        範圍內為有理由，逾此範圍則無可取。
      3.李秀蓉為被害人死亡時之配偶，有戶籍謄本附卷可稽（
        見附民卷第11頁），惟查李秀蓉99年度報稅所得即高達
        1,708,877 元，名下尚有非自住之房屋3 戶、土地5 宗
        、汽車3 輛及多筆投資，登記財產總額12,099,226元，
        有其稅務電子閘門財產所得調件明細表在卷可憑（見本
        院卷第24至30頁），顯非不能以自己財產維持生活者，
        自難認有受扶養權利，故李秀蓉請求賠償扶養費，於法
        不合。
    (二)陳清浩主張醫藥費32,500元、殯葬費251,075 元部分，業
      據提出收據為證（見附民卷第20至26頁），其數額之計算
      及其必要性，亦經被告視同自認，自屬有理。
    (三)法院對於慰撫金之量定，應斟酌該加害人，並被害人暨其
      父、母、子、女及配偶之身分、地位、經濟狀況與加害程
      度及其他各種情況等關係以定之（最高法院97年度台上字
      第400 號裁判要旨參照）。經查楊謹學歷為國小肄業，前
      為幫傭，現無工作亦無收入；李秀蓉學歷為高中畢業，在
      自家經營之碾米廠掌管金錢；陳清浩學歷為二專肄業，為
      上述碾米廠之名義負責人，實際月領2 萬元，陳漢桓學歷
      為高中畢業，也在該碾米廠幫忙，實際月領2 萬元等情，
      業據原告當庭陳明（見本院卷第41頁反面），而渠等經濟
      狀況，除前揭楊謹、李秀蓉之稅務電子閘門財產所得調件
      明細表所示部分外，陳清浩、陳漢桓另分別共有房屋2 戶
      、土地6 宗；陳清浩名下尚有多筆投資，其登記財產總額
      2,681,740 元，且99年至少有銀行存款利息所得17,357元
      （推估其存款非少）；陳漢桓名下另有汽車1 輛，其登記
      財產總額2,171,400 元，且99年至少有銀行存款利息所得
      15,947元（推估其存款非少），有其等稅務電子閘門財產
      所得調件明細表附卷可佐（見本院卷第17至20頁、第32至
      34頁）。反觀被告，其名下無報稅所得或財產，有其稅務
      電子閘門財產所得調件明細表在卷可據（見本院卷第36頁
      ）。依兩造之身分、地位、經濟狀況與加害程度（被害人
      與有過失部分詳後述），及李秀蓉頓失老伴等一切情狀，
      李秀蓉得請求被告賠償之慰撫金，應以100 萬元為相當，
      其餘原告得請求被告賠償之慰撫金，則以各80萬元為相當
      ，逾此金額之請求，即非可採。
五、損害之發生或擴大，被害人與有過失者，法院得減輕賠償金
    額，或免除之，民法第217 條第1 項定有明文。民法第192
    條第1 項規定不法侵害他人致死者，對於支出殯葬費之人，
    亦應負損害賠償責任，係間接被害人得請求賠償之特例。此
    項請求權，自理論言，雖係固有之權利，然其權利係基於侵
    權行為之規定而發生，自不能不負擔直接被害人之過失，倘
    直接被害人於損害之發生或擴大與有過失時，依公平之原則
    ，亦應有民法第217 條過失相抵規定之適用，最高法院73年
    台再字第182 號判例闡述甚明。同理，依民法第192 條第2
    項請求扶養費及民法第194 條請求慰撫金者，雖係固有之權
    利，亦應有民法第217 條第1 項被害人與有過失規定之適用
    。而依道路交通安全規則第94條第3 項規定，汽車行駛時，
    駕駛人應注意車前狀況，並隨時採取必要之安全措施。經查
    本件被告酒精濃度過量（酒測值為0.69毫克）仍駕駛小客車
    行經無號誌岔路口，且左方車未讓右方車先行，固然為肇事
    主因，但被害人駕駛重機車行經無號誌岔路口，亦疏未注意
    車前狀況即駛入路口，被告因閃避不及致與被害人所騎乘之
    機車碰撞，即被害人與有過失而為肇事次因，經本院依職權
    調取相關刑事警偵卷宗審閱無誤，鑑定意見亦同此見解，有
    臺灣省高屏澎區車輛行車事故鑑定委員會99年8 月13日高屏
    澎鑑字第0996002531號函所附990619案鑑定意見書附卷可參
    （見相驗卷第67至69頁）。經原告當庭表示被告過失程度與
    被害人與有過失之比例應為七比三（見本院卷第41頁反面）
    ，應屬公允適當，故被告就其各項賠償金額均依十分之七之
    比例減輕之。
六、依強制汽車責任保險法第32條所定，該保險給付視為被保險
    人損害賠償金額之一部分，被保險人得於受賠償請求時扣除
    之。本件原告陳明渠等請求之金額已扣除領取強制汽車責任
    保險給付部分，並提出分別受領該保險給付匯款之存摺內頁
    影本為憑（見附民卷第18、19頁），其數額自堪採信。是以
    原告可請求被告再給付之餘額，應如附表所示。
七、綜上所述，原告依侵權行為之法律關係，請求被告分別給付
    楊謹919,204 元、李秀蓉2,575,728 元、陳清浩877,812 元
    、陳漢桓594,237 元，及均自起訴狀繕本送達翌日即100 年
    7 月15日起至清償日止，按週年利率百分之五計算之法定遲
    延利息，在如主文第一項所示之金額本息範圍內，為有理由
    ，應予准許；逾此範圍之請求，即無理由，應予駁回。
八、原告陳明均願供擔保，聲請宣告假執行，經核其勝訴部分，
    並無不合，爰各酌定相當擔保金額准許之；至原告敗訴部分
    ，其假執行之聲請，已失所附麗，應予駁回。
九、至原告其餘之攻擊或防禦方法及未經援用之證據，經本院斟
    酌後，認為均對本判決結果不生影響，自無逐一詳予論駁之
    必要，併此敘明。
十、訴訟費用負擔之依據：民事訴訟法第79條、第85條第1 項前
    段。
中    華    民    國   100    年    10    月    27    日
                  民事第二庭    法  官  蔡嘉裕
正本係照原本作成。
如不服本判決，應於收受送達後20日內，向本院提出上訴狀（須
按他造當事人之人數附繕本）。
中    華    民    國   100    年    10    月    27    日
                                書記官  蘇小雅
附表：
┌───┬──────┬──────┬──────┬──────┐
│      │    楊謹    │   李秀蓉   │   陳清浩   │   陳漢桓   │
├───┼──────┼──────┼──────┼──────┤
│扶養費│  303,104 元│        0 元│     ─     │     ─     │
├───┼──────┼──────┼──────┼──────┤
│醫藥費│     ─     │     ─     │   32,500 元│     ─     │
├───┼──────┼──────┼──────┼──────┤
│殯葬費│     ─     │     ─     │  251,075 元│     ─     │
├───┼──────┼──────┼──────┼──────┤
│慰撫金│  800,000 元│1,000,000 元│  800,000 元│  800,000 元│
├───┼──────┼──────┼──────┼──────┤
│合  計│1,103,104 元│1,000,000 元│1,083,575 元│  800,000 元│
├───┼──────┼──────┼──────┼──────┤
│乘以十│  772,172 元│  700,000 元│  758,502 元│  560,000 元│
│分之七│            │            │            │            │
├───┼──────┼──────┼──────┼──────┤
│強制險│  405,763 元│  405,766 元│  405,763 元│  405,763 元│
│給付額│            │            │            │            │
├───┼──────┼──────┼──────┼──────┤
│扣抵後│  366,409 元│  294,234 元│  352,739 元│  154,237 元│
│之餘額│            │            │            │            │
├───┴──────┴──────┴──────┴──────┤
│備註：小數點以下無條件捨去。                                  │
└───────────────────────────────┘